【裁判字號】    88,上易,5421
【裁判日期】    890118
【裁判案由】    詐欺
【裁判全文】
臺灣高等法院刑事判決                  八十八年度上易字第五四二一號
    上  訴  人  臺灣桃園地方法院檢察署檢察官
    被      告  甲○○
右上訴人，因被告詐欺案件，不服臺灣桃園地方法院，八十八年度易字第七一四號，
中華民國八十八年九月三十日第一審判決（起訴案號：臺灣桃園地方法院檢察署八十
八年度偵續字第九號），提起上訴，本院判決如左：
    主      文
上訴駁回。
    理      由
一、公訴意旨略以：甲○○意圖為自己不法之所有，於民國八十三年五月二十日起至
    八十五年十一月二十日止，招集互助會一組共三十一會，每會會款新台幣（下同
    ）二萬元，另自八十三年十二月十日起至八十七年九月十日止，招集互助會一組
    共四十六會，每會會款二萬元。乙○則以其女柯宜君名義各參加二會及一會。其
    中第一組會部分，甲○○明知莊玉珠並無參加該會，竟於會員名單中虛列其人名
    義，並於首會日期起至八十五年三月間止之某次會期，冒用莊玉珠名義得標，致
    乙○及其他實際參加之會員陷於錯誤，以為莊玉珠確為該互助會會員之一，而如
    期繳交會款予甲○○。嗣八十五年三月十日，甲○○陸續停標第一、二組互助會
    ，拖欠乙○活會會款一百十八萬元，始獲知上情，因認被告甲○○涉有刑法第三
    百三十九條第一項之詐欺罪嫌。
二、訊之被告甲○○堅決否認有何詐欺犯行，辯稱莊玉珠確有加入該互助會，莊玉珠
    並於八十三年十二月以八千一百元得標，得標後並有將會款交給莊玉珠，未冒標
    會款，其因遭會員倒會拖累而停標，但仍分期償還中，告訴人乙○部分，已還四
    十餘萬元，餘款仍按月償還，並無詐欺云云。
三、經查：
    (一)按犯罪事實應依證據認定之，無證據不得推定其犯罪事實，刑事訴訟法第一百
      五十四條定有明文。又刑事訴訟法上所謂認定犯罪事實之證據，係指足以認定
      被告確有犯罪行為之積極證據而言，該項證據自須適合於被告犯罪事實之認定
      ，始得採為斷罪資料（最高法院二十九年上字第三一０五號判例意旨參照）。
    (二)證人莊玉珠於偵查中雖否認有加入被告所召集之互助會，惟被告於偵審中堅稱
      莊玉珠確有加入及標走互助會，兩人所述不符，經原審法院傳訊雙方到庭對質
      ，並提示記載編號七會員莊玉珠之互助會單加以訊問。證人莊玉珠乃明確結證
      ：這個三十一人的會我有加入，但後來被告有另再起四十六人的會，我就沒有
      加入，我總共只加入一個被告的會，是三十一個人，這個會我於八十三年底有
      標到，被告也有將會錢給我等語。而經原審法院法官提示莊玉珠前述於偵查
      中之訊問筆錄，並質問莊玉珠為何前後所述不一，莊玉珠稱：是我弄錯了，因
      被告於八十三年間有招組二個會，一個是三十一人的，是先招組的，後又招組
      一個四十六人的會，我是說我有加入先招組的三十一人的會，但沒有去加入四
      十六人後來招組的會，我的確有加入被告所招組三十一人的互助會，因時間距
      今實在很久了，所以才會弄錯了等語（見原審法院八十八年九月二十二日訊問
      筆錄）。另證人會員葉麗玉證稱：莊玉珠的確有加入這個三十一人的會，我因
      和被告、莊玉珠彼此間都很熟，且被告所招組的每個互助會我均有加入，莊玉
      珠她的確有參加這個會，每次這個會開完標後我和莊玉珠就會談論標會的事，
      我認為是莊玉珠她弄錯了等語（見原審法院同一訊問筆錄）。證人會員盧長妹
      證稱：莊玉珠有跟被告的會（見八十七年四月九日偵查筆錄）。又告訴人乙○
      於告訴狀中僅稱被告片面宣佈倒會，使其無法受償會款，涉有詐欺，未指述被
      告有冒標莊玉珠會款情事，有其告訴狀可按。另告訴人乙○於原審法院訊問時
      亦稱：被告倒會後未聽及有冒標之事（見原審法院八十八年九月七日訊問筆錄
      ）。而被告確另於八十三年十二月間有再組另個四十六人會、每會二萬元之互
      助會，有告訴人乙○於最初告訴狀中所提出之互助會單附卷可稽（見八十六年
      度偵字第一四四八九號偵查卷第四頁）。是證人莊玉珠所陳稱被告於八十三年
      間係招募二組互助會，又因時隔日久，因此相混淆而於先前檢察官訊問時誤稱
      未加入該三十一人次之互助會等語，經調查其他證據，相互勾稽之結果，莊玉
      珠於偵查中所說，是誤解互助會之組別，而於原審所述，與事實相符，為可採
      。
    (三)偵審中另傳訊其他會員周紫英、黃林碧蓮、周曾錦秀、葉麗玉、姜魏秀春、李
      綢、蔡美梅、季珍玉等人，不論死會或活會者，均未指被告有何冒標情事，此
      外復查無其他積極證據足資認定被告有冒標詐欺犯行。
四、原審以不能證明被告犯罪，為其無罪之諭知，於法並無不合。公訴人上訴意旨，
    除仍爭執證人莊玉珠之證言認以偵查中為可採，審理中所述不可採，為無理由，
    已如前述外，另依據告訴人請求上訴意旨主張被告是否惡性詐欺而倒會，原審未
    予查證云云。惟查公訴人起訴事實，為被告冒標莊玉珠會款詐欺，並不認定被告
    召會停標有詐欺犯行。被告既未有公訴人所述冒標犯罪，其餘未起訴之部分，法
    院自無從審理。且被告積欠告訴人互助會款一百十八萬元，迄今已償還四十餘萬
    元，尚餘七十三萬元，為告訴人陳明在卷，其餘所有會員亦均不認被告停標為惡
    性倒會。公訴人起訴亦不認被告有惡性倒會詐欺犯行，其上訴所引告訴人請求改
    稱被告是否惡性倒會，原審未予調查云云，上訴亦無理由，應予駁回。
五、據上論斷，應依刑事訴訟法第三百六十八條，判決如主文。
本案經檢察官陳追到庭執行職務。
中     華     民     國    八十九   年       一       月      十八      日
                             臺灣高等法院刑事第五庭
                                 審判長法  官  曾  德  水
                                       法  官  楊  貴  雄
                                       法  官  趙  功  恆
右正本證明與原本無異。
不得上訴。
                                       書記官  常  淑 慧
中     華     民     國    八十九   年       一       月     二十四     日


司法院資訊處製作；財團法人民間司法改革基金會備份。
